臺灣高等法院民事判決　　　　　　　　 96年度重上字第158號
上　訴　人　丙○○
訴訟代理人　陳建勳律師
　　　　　　周建才律師
被　上訴人　己○○
　　　　　　戊○○
　　　　　　辛○○
　　　　　　乙○○
　　　　　　庚○○
　　　　　　甲○○
　　　　　　丁○○
共　　　同
訴訟代理人　呂傳勝律師
上列當事人間確認買賣關係不存在等事件，上訴人對於中華民國
96年1月25日臺灣桃園地方法院95年度重訴字第150號第一審判決
提起上訴，經本院於96年7月18日言詞辯論終結，判決如下：
    主  文
上訴駁回。
第二審訴訟費用由上訴人負擔。
    事實及理由
一、上訴人起訴主張：
（一）伊與被上訴人乙○○、丁○○及辛○○之父邱家村（已歿
      ）為兄弟。伊與被上訴人乙○○、丁○○、辛○○於民國
      下同）92年9月13日簽訂協議書（下稱協議書），分別於
      協議書第5條及第4條約定：(1)桃園縣大溪鎮○○段60－12
      地號土地，權利範圍4/5（登記被上訴人乙○○、丁○○
      名義應有部分各2/5），由伊及被上訴人乙○○、丁○○
      、辛○○各均分之（60－12地號於92年11月17日分割增加
      為60－12、60－69、60－70、60－71地號，依協議書及附
      圖約定上訴人分得60－71地號）；(2)同60－2地號土地（
      登記被上訴人乙○○、丁○○名義應有部分各1/2），由
      被上訴人乙○○、丁○○、辛○○各應有部分1/3（於92
      年11月17日分割增加為60－2、60－73、60－74、60－75
      地號）。
（二）詎被上訴人乙○○、丁○○於辦理移轉登記60－71地號土
      地予伊時，為同時達到移轉渠等名下土地予渠等子女即被
      上訴人己○○、庚○○、戊○○、甲○○等人，及規避土
      地增值稅之目的，竟將伊設計為整個移轉程序之人頭，將
      上開分割後8筆土地先於93年1月6日，以買賣為原因，各
      移轉所有權應有部分1/1000予伊；又於93年1月15日，以
      共有物分割為原因，將8筆土地所有權全部移轉登記為伊
      所有；再分別於93年2月3日及4日，以買賣為原因，將60
      －2、60－73及60－12地號土地所有權移轉登記予被上訴
      人乙○○之子即被上訴人己○○、庚○○、戊○○所有，
      應有部分各1/3；60－74、60－69地號土地所有權移轉登
      記予被上訴人辛○○所有；60－75、60－70地號土地所有
      權則移轉登記予被上訴人丁○○之子即被上訴人甲○○所
      有。嗣伊於95年3月13日接獲桃園縣政府稅捐稽徵處大溪
      分處補徵上開買賣登記之土地增值稅，合計新台幣（下同
      ）1668萬6318元，經向桃園縣大溪地政事務所調閱相關之
      土地登記申請書等件，始知上情。
（三）伊與被上訴人己○○、庚○○、戊○○、辛○○及甲○○
      間，就上開土地間並無成立買賣契約之合意，伊自得請求
      確認被上訴人己○○、庚○○、戊○○、辛○○及甲○○
      間就各該買賣關係不存在。又依協議書第5條及附圖約定
      ，被上訴人乙○○、丁○○僅須將分割後60－71地號土地
      所有權移轉登記予伊，2人其餘所為，顯不合債之本旨，
      並侵害伊私有利益，屬加害給付，則依民法第227條第2項
      之規定，上訴人自得請求被上訴人乙○○、丁○○賠償上
      訴人之損害。爰依侵權行為、不當得利及民法第227條第2
      項之法律關係，請求被上訴人己○○、庚○○、戊○○、
      辛○○及甲○○塗銷各該土地所有權移轉登記，以回復損
      害發生前之原狀，即回復登記為被上訴人乙○○、丁○○
      所有，應有部分各1/2，並請求被上訴人乙○○、丁○○
      依協議書第5條及附圖約定，分別將60－71地號土地之所
      有權應有部分各1/ 2移轉登記為伊所有。
（四）縱伊知悉被上訴人與代書壬○○間為節稅所為分割、買賣
      之移轉登記行為，惟該等行為係規避贈與稅之脫法行為，
      應認為無效，並無民法第87條第2項之適用餘地。
（五）代書壬○○辦理所有權移轉登記之態樣、次數與結果，與
      協議書約定不相同，依協議書約定移轉結果，伊無須負擔
      任何土地增值稅或贈與稅，而被上訴人乙○○、丁○○亦
      僅分別負擔土地增值稅1,535,647元，惟依壬○○移轉結
      果，致伊須負擔土地增值稅16,686,315元，被上訴人乙○
      ○、丁○○僅負擔少額之土地增值稅。
（六）上訴聲明：
    1.原判決廢棄。
    2.確認被上訴人己○○、庚○○、戊○○與上訴人間，就坐
      落桃園縣大溪鎮○○段60－2、60－73及60－12地號土地
      所有權應有部分各1/3之買賣關係不存在。
    3.確認被上訴人辛○○與上訴人間，就桃園縣大溪鎮○○段
      60－74及60－69地號土地所有權全部之買賣關係不存在。
    4.確認被上訴人甲○○與上訴人間，就桃園縣大溪鎮○○段
      60－75及60－70地號土地所有權全部之買賣關係不存在。
    5.被上訴人己○○、庚○○、戊○○、辛○○、甲○○應分
      別將上開地號之土地於93年2月3日、2月4日經桃園縣大溪
      地政事務所以買賣為原因所為之所有權移轉登記，均予以
      塗銷。
    6.被上訴人乙○○、丁○○與上訴人間，就桃園縣大溪鎮○
      ○段第60－2、60－73、60－74、60－75、60－12、60 －
      69、60－70、60－71地號土地，於93年1月15日經桃園縣
      大溪地政事務所以共有物分割為原因將上開土地所有權全
      部辦理為上訴人所有之登記；及於93年1月6日經桃園縣大
      溪地政事務所以買賣為原因各移轉所有權應有部分1/1000
      （合計2/1000）予上訴人所有之登記，均應予塗銷，並將
      上開土地所有權均回復登記為乙○○、丁○○所共有，應
      有部分各為1/2。
    7.被上訴人乙○○、丁○○應分別將桃園縣大溪鎮○○段第
      60－71地號土地之所有權應有部分各1/2移轉登記為上訴
      人所有。
二、被上訴人則以：
（一）兩造係同一家族，上訴人與被上訴人乙○○、丁○○及辛
      ○○之父邱家村為兄弟，家族共有之財產分別信託登記予
      上訴人及被上訴人乙○○、丁○○之名下，為免日後發生
      糾紛而簽訂協議書。協議書簽訂後，全體協議人即持協議
      書委託代書將原信託之家產依協議內容移轉登記予各分配
      取得或分配取得人所指定之人。被上訴人係依協議書委託
      代書辦理，受委任之代書建議如此節稅，代書以其專業知
      識將上開家產辦理分割，再以買賣為原因辦理應有部分移
      轉登記後再辦理共有物分割登記以節稅。且依協議書約定
      將土地移轉登記予受分配人或其所指定之人，按受分配人
      將其分配取得之土地指定移轉登記予其所指定之人係權利
      之讓與，為法之所許，並不違法。
（二）本件移轉登記係委託代書辦理，登記結果與協議書所約定
      之內容相同，雖登記之中間過程略有差異，惟並非通謀虛
      偽意思表示，上訴人依通謀虛偽意思表示主張契約無效，
      訴請塗銷登記，將系爭土地回復為原有名下，顯無理由。
      此外，被上訴人並無違法之侵權行為，上訴人請求損害賠
      償，尤屬無據。
（三）答辯聲明：駁回上訴。
三、兩造不爭執事項：
（一）上訴人與被上訴人乙○○、丁○○、辛○○之被繼承人邱
      家村為兄弟，原60－2、60－12地號為兩造家族財產之一
      部分，上訴人與被上訴人乙○○、丁○○、辛○○於92年
      9月13日簽訂協議書，於協議書第4條約定：「大溪鎮○○
      段60－2地號，地目：旱，面積：723平方公尺，權利範圍
      ：全部。由乙○○、丁○○、辛○○各持分3分之1。（費
      用由以上3人分擔之）」；第5條約定「大溪鎮○○段60
      －12地號，地目：旱，面積792平方公尺，權利範圍：4/5
      （登記丁○○2/5、乙○○2/5，訴外人邱創景1/5）由丙
      ○○、乙○○、丁○○、辛○○各均分之。（費用由以上
      4人分擔之）」。
（二）原60－2地號土地於92年11月17日分割增加埔頂段60－73
      、60－74及60－75地號；原60－12地號土地分割增加埔頂
      段第60－69、60－70、60－71及60－72地號（60－72地號
      為訴外人即原共有人邱創景取得）。
（三）兩造委託代書壬○○辦理移轉登記，壬○○先將原60-2地
      號於92年11月17日分割增加埔頂段60－73、60－74及60－
      75地號；原60－12地號土地分割增加埔頂段第60－69、60
      －70、60－71及60－72地號（60－72地號為訴外人即原共
      有人邱創景取得）。嗣於93年1月6日，以買賣為原因，將
      分割後60－2、60－73、60－74、60－75、60-12、60-69
      、60－70、60－71地號土地自乙○○、丁○○名下各移轉
      所有權應有部分1/1000（合計2/1000）予上訴人。再於93
      年1月15日，以共有物分割為原因，將上開8筆地號之土地
      所有權全部辦理登記為上訴人所有（另將1072-6地號土地
      亦以相同方式先由丙○○各出售應有部分1/1000予乙○○
      、丁○○，再辦理共有物分割將所有權登記予乙○○、丁
      ○○所共有）；復分別於93年2月3日、2月4日，以買賣為
      原因，將其中60－2、60－73及60－12地號移轉登記予被
      上訴人乙○○之子即被上訴人己○○、庚○○、戊○○所
      有，應有部分各1/ 3；其中60－74、60－69地號移轉登記
      予被上訴人辛○○所有；其中60－75、60－70地號則移轉
      登記予被上訴人丁○○之子即被上訴人甲○○所有；上訴
      人保留60－71地號土地之所有權。
（四）上訴人於95年3月13日接獲桃園縣政府稅捐稽徵處大溪分
      處補徵上開買賣登記之土地增值稅，合計1668萬6318元。
（五）以上事實，有上訴人提出之協議書暨附圖1件、桃園縣政
      府稅捐稽徵處大溪分處函1件、土地登記申請書9件、土地
      增值稅繳款書21件、贈與稅免稅證明書2件、上訴人身分
      證正反面各1件、土地買賣所有權移轉契約書7件、土地所
      有權狀6件、土地登記第二類謄本1件、異動索引7件、印
      鑑證明2件、戶籍謄本1件、印花稅大額憑證應納稅額繳款
      書1件、土地標示清冊1件、共有土地分割明細表1件、財
      政部臺灣省北區國稅局函1件（均為影本）、土地登記簿
      謄本8件為證（見原審卷第9-138頁），復為兩造所不爭執
      ，足堪信為真實。
四、兩造爭執事項：
（一）系爭土地均先以買賣為原因，各移轉應有部分1/1000予上
      訴人，及辦理共有物協議分割後，並將土地所有權全部登
      記為上訴人所有，再分別以買賣為原因移轉登記予被上訴
      人辛○○等人之方式辦理，是否為上訴人所知悉？
（二）系爭土地目前登記結果是否與協議書約定相同？
（三）上訴人得否依民法第227條第2項、第213條第1項規定，請
      求被上訴人乙○○、丁○○就系爭土地之移轉登記均予以
      塗銷，並將系爭土地之所有權均回復登記為乙○○、丁○
      ○所有，應有部分各為1/2？
五、法院之判斷：
（一）系爭60－2、60－73、60－74、60－75、60-12、60-69、
      60－70、60－71地號之土地先以買賣為原因，由乙○○、
      丁○○各移轉應有部分1/1000予上訴人，再辦理共有物協
      議分割，將前開8筆土地所有權全部登記為上訴人所有，
      再分別以買賣為原因移轉登記予被上訴人辛○○等人之方
      式辦理，是否為上訴人所知悉？
   1、經查，上訴人丙○○與被上訴人乙○○、丁○○、辛○○
      四人對於92年9月13日訂立協議書當時登記在兄弟名下之
      財產是「家產」，因當初是用信託登記，訂立協議書之目
      的是分家產，以及委請代書辦理登記之結果與協議書分配
      內容相同均不爭執（見本院卷第48頁反面）。觀之協議書
      內容其所涉及土地計有八德市○○段1072-6、1063-3、
      1072-5地號，大溪鎮○○段60-2、60-12、20-6地號共六
      筆土地，其分配內容詳如附表二，（見原審卷第9-13頁）
      ，則系爭協議書應屬兩造之分產協議，足堪認定。
   2、次查，兩造之家產早已信託登記在丙○○、乙○○、丁○
      ○之名下，兩造協議書之結果應係合意終止信託關係，並
      分割家產，故系爭家產本應先回復至全體繼承人共有之狀
      態，再進行共有物分割，然依據代書壬○○在本院所証稱
      ：「（一）地主是要我以協議書的內容辦理過戶，六項的
      內容都是我辦的，他們是要求我達到協議書的內容，並且
      希望能幫他們減稅，依照當時的法令，農用的土地是可以
      免稅的。1072-6、1063-3、1072 -5是農地登記在丙○○
      的名下，60-2、60-12是建地登記在乙○○、丁○○的名
      下，農地如果分割或是買賣均免稅，贈與才要繳稅，建地
      的話，如果是買賣的話是要繳土地增值稅，贈與的話是要
      繳土地增值稅與贈與稅，共有物分割的話沒有涉及稅的問
      題，兩造在協議書訂立後，又有協議將60-2、60-12的土
      地細分為四等份，當時他們已經協議每人取得的位置。（
      二）農地部分乙○○、丁○○沒有持分，建地的部分丙○
      ○沒有持分，為了要採取農地及建地分割，所以才將建地
      （已細分為八筆）的部分移轉給丙○○2/1000，農地的部
      分也是移轉應有部分1/1000給乙○○、1/1000給丁○○，
      將農地、建地一起辦理共有物分割，並且依照他們已經協
      議的位置分配，至於辛○○部分因為他不是協議書內土地
      的登記名義人，是在處理好之後才以買賣的方式逐筆過戶
      給他，以這個方式辦理只有丙○○取得建地部分2/1000應
      有部分要繳稅土地增值稅及印花稅，其他都沒有土地增值
      稅的問題。」等語（見本院卷第69頁反面、70頁、原審卷
      第214頁），顯然兩造明知家產包括農地及建地，欲達到
      分割之結果，須將丙○○名下之農地移轉部分給乙○○、
      丁○○、辛○○，乙○○，丁○○名下之建地移轉部分給
      丙○○、辛○○，而此種土地應有部分之移轉勢必會發生
      稅金負擔，兩造經由代書壬○○表示可採用共有物分割方
      式可免除土地增值稅，乃共同決意委請壬○○代書辦理，
      此部分亦經上訴人丙○○在原審表示「「系爭土地原是要
      委託李建明代書辦理，…李代書說如果要依照壬○○辦理
      的過程他不會辦理，所以才交給邱代書辦理。李代書是我
      找的，邱代書是被告找的，... 」等語在卷（見原審卷第
      232頁），足証兩造於委託代書壬○○辦理登記之前確已
      表明希望節稅，並同意壬○○之建議採用共有物分割方式
      以節稅，四人並因此而各給付代書壬○○50萬元之費用，
      亦分別據上訴人及代書壬○○供明在卷（見原審卷第214
      頁、本院卷第70頁），據此堪認上訴人丙○○及被上訴人
      乙○○、丁○○、辛○○四人均知悉且同意代書壬○○所
      採取以分割共有物方式辦理移轉過程甚明，且衡諸代書所
      收取之報酬達200萬，亦証兩造已知悉代書採分割共有物
      方式可減免之稅負超過200萬。
   3、上訴人雖否認知悉上情，但依代書壬○○所証稱伊並未保
      管兩造之印鑑証明，係拿文件到上訴人家用印（見本院第
      70頁、原審卷第173頁），復參以代書所交付上訴人之需
      備文件明細，就印鑑章部分載明用後返還（見原審卷第
      193頁），上訴人同意給付代書50萬元之報酬，以及代書
      在93年初即已辦理登記完畢，上訴人直至95年5月間接獲
      桃園縣政府稅捐稽徵處大溪分處95年5月9日桃稅溪壹字第
      0950004987號補稅函（見原審卷第14頁）始提出本訴爭執
      ，顯然係因代書壬○○未能滿足彼等人減稅之目的所致，
      在此之前，上訴人並無任何反對意見。
（二）系爭土地目前登記結果是否與協議書約定相同？
   1、依上所述，兩造之協議書實係分家產，代書壬○○在兩造
      要求節稅之前提下，採用如附表一所示之方式辦理，結果
      與協議書之約定相同，顯然兩造間仍具有依協議書之內容
      將土地所有權辦理移轉登記，且為求節稅同意代書壬○○
      所採用之分割共有物方式，則兩造就代書所辦理之丙○○
      與乙○○、丁○○之間土地應有部分1/1000之買賣移轉經
      過程序顯然具有一定之法效意思，難認係通謀虛偽意思表
      示。
   2、至於代書利用應稅土地與不課徵土地增值稅之土地，採取
      買賣關係以形成共有關係，再利用共有物分割後墊高前次
      移轉現值，嗣後再次移轉土地，達到避免土地增值稅之結
      果，雖係以迂迴手段達到規避土地增值稅之結果，然其移
      轉行為本身並未違反法律強制或禁止規定，難認係屬無效
      ，至於其所發生規避稅負之結果，僅生行政法上補稅罰鍰
      之問題。
   3、再者，丙○○兄弟四人係分家產，依協議書內容所載，如
      附表二所示之土地不論農地或建地均屬丙○○等兄弟四人
      所共有，則就分割家產所產生之稅負，自應屬共有人全體
      之負擔，至於家產中之農地移轉所生免稅結果，亦應由全
      體共有人所共享，尚難因上訴人僅係農地之登記名義人，
      即無庸負擔系爭分產行為所生之稅負。上訴人以伊名下之
      農地移轉應有部分不用負擔土地增值稅作為伊不同意上開
      土地移轉之方式，尚非可採。
   4、末查，上訴人丙○○與被上訴人己○○、庚○○、戊○○
      間，就60－2、60－73 及60－12地號土地；與被上訴人甲
      ○○間，就60－75及60－70地號土地；與被上訴人辛○○
      間，就60－74及60－69地號土地，無買賣之事實，此部分
      被上訴人固不爭執，然前開土地依協議書內容於分割後本
      即應移轉至乙○○、丁○○、辛○○名下，僅因乙○○、
      丁○○指定移轉至其子女即己○○、庚○○、戊○○、甲
      ○○名下，代書壬○○為節稅直接以買賣為原因而移轉登
      記至乙○○、丁○○名下（辛○○部分則係使用本人名義
      ），其所減免之稅金僅係乙○○、丁○○移轉予其子女之
      部分，至於上訴人丙○○移轉至乙○○、丁○○、辛○○
      部分之稅金並未規避，且被上訴人亦多次表示願意負擔稅
      金（見本院卷第48頁反面），自難認上訴人在私法上之地
      位有受侵害之危險，兩造僅係為達節稅目的而委託代書以
      如附表一所示方式辦理移轉登記，就前開土地間買賣關係
      不存在之法律關係並無不明確之情形，自難認上訴人有受
      確認判決之法律上利益。
（三）上訴人得否依民法第227條第2項、第213條第1項規定，請
      求被上訴人乙○○、丁○○就系爭土地之移轉登記均予以
      塗銷，並將系爭土地之所有權均回復登記為乙○○、丁○
      ○所有，應有部分各為1/2？
   1、至於上訴人主張被上訴人乙○○、丁○○依據協議書及附
      圖之約定，僅須將分割後之60-71地號土地所有權移轉登
      記予上訴人即可，毋須將分割後之60-12；60-69；60-70
      ；60-2、60-73、60-74、60-75地號土地，各辦理買賣應
      有部分1/1000予伊，及辦理共有物協議分割後，再將上開
      土地之所有權全部登記為伊名下，再由伊分別以買賣為原
      因移轉登記予被上訴人辛○○等人，故被上訴人乙○○、
      丁○○之上開給付，顯不合債之本旨，已侵害伊之私益，
      屬於加害給付，爰依法請求回復原狀云云。
   2、惟查，共有物之原物分割，依民法第825條規定觀之，係
      各共有人就存在於共有物全部之應有部分互相移轉，使各
      共有人取得各自分得部分之單獨所有權。觀之系爭協議書
      內容所載，兩造所共有之土地共計有八德市○○段1072-6
      、1063-3、1072-5地號，大溪鎮○○段60-2、60-12、20-
      6地號土地，兩造協議分產，其內容詳如附表二，兩造並
      就60-12地號土地由上訴人丙○○及乙○○、丁○○、辛
      ○○各取得如協議書附圖所示之位置，依前開說明，應屬
      原物分割，即由各共有人就其對共有物之應有部相互移轉
      之結果，而代書辦理登記之結果，與協議書內容相同，兩
      造對於登記結果並無異議，自難認被上訴人乙○○、丁○
      ○、辛○○之給付未依債之本旨並構成加害給付，更不符
      合侵權行為及不當得利構成要件，此部分上訴人主張依債
      務不履行請求回復原狀，於法無據。
六、綜上所述，上訴人請求確認與被上訴人己○○、庚○○、戊
    ○○、辛○○、甲○○見就如上訴聲明第2、3、4項所示土
    地之買賣關係不存在，及本於侵權行為、債務不履行之法則
    ，請求被上訴人己○○、庚○○、戊○○、辛○○、甲○○
    應分別將如附表一編號1-7所示地號土地於93年2月3日、同
    年月4日經桃園縣大溪地政事務所以買賣為原因所為之所有
    權移轉登記，均予以塗銷；被上訴人乙○○、丁○○與上訴
    人間，就系爭如附表一所示8筆土地，於93年1月15日經桃園
    縣大溪地政事務所以共有物分割為原因將土地所有權全部辦
    理為上訴人所有之登記；於93年1月6日經桃園縣大溪地政事
    務所以買賣為原因各移轉所有權應有部分1/1000予上訴人所
    有之登記，均應予塗銷，並將系爭土地所有權均回復登記為
    乙○○、丁○○所共有，應有部分各為1/2；被上訴人乙○
    ○、丁○○應分別將60－71地號土地之所有權應有部分各
    1/2 移轉登記為上訴人所有，均屬不應准許。原審所為上訴
    人敗訴之判決，於法並無違誤，上訴意旨指摘原判決不當，
    求予廢棄改判，為無理由。
七、本件事證已臻明確，兩造其餘攻擊防禦方法及未經援用之舉
    証，經本院詳加審酌後認與判決結果不生影響，爰不一一論
    述，併此敘明。
據上論結，本件上訴為無理由，依民事訴訟法第449條第1項、第
78條，判決如主文。
中　　華　　民　　國　　96　　年　　8 　　月　　1 　　日
　　　　　　　　  　民事第十四庭
                        審判長法　官  許正順
　　　　　　　　　　  　      法　官  黃麟倫
　　　　　　　　　　　        法　官  張  蘭
正本係照原本作成。
如不服本判決，應於收受送達後20日內向本院提出上訴書狀，其
未表明上訴理由者，應於提出上訴後20日內向本院補提理由書狀
（均須按他造當事人之人數附繕本）上訴時應提出委任律師或具
有律師資格之人之委任狀；委任有律師資格者，另應附具律師資
格證書及釋明委任人與受任人有民事訴訟法第466條之1第1項但
書或第2項（詳附註）所定關係之釋明文書影本。
中　　華　　民　　國　　96　　年　　8 　　月　　1 　　日
　　　　　　　　　　　　　　　書記官  應瑞霞
附註：
民事訴訟法第466條之1（第1項、第2項）：
對於第二審判決上訴，上訴人應委任律師為訴訟代理人。但上訴
人或其他法定代理人具有律師資格者，不在此限。
上訴人之配偶、三親等內之血親、二親等內之姻親，或上訴人為
法人、中央或地方機關時，其所屬專任人員具有律師資格並經法
院認為適當者，亦得為第三審訴訟代理人。
